臺灣高等法院高雄分院民事裁定　　　　　100年度抗字第226號
抗　告　人　張桓魁
相　對　人　高雄市大寮區農會
法定代理人　黃景福
上列抗告人因相對人與債務人張耀崇間拍賣抵押物強制執行事件
，對於中華民國100年8月30日臺灣高雄地方法院100 年度執事聲
字第155 號所為裁定（同院100 年8 月5 日司法事務官99年司執
字第87276號裁定）提起抗告，本院裁定如下：
    主  文
原法院所為裁定及同院司法事務官所為裁定均廢棄。
    理  由
一、行使權利應依誠實及信用方法，民法第148 條定有明文。債
    權人聲請強制執行，其行使執行債權及本此衍生之聲請權，
    亦應受上開誠信原則之規範。又不動產所有人設定抵押權後
    ，於同一不動產上，得成立租賃關係。但其抵押權不因此而
    受影響。前項情形，抵押權人實行抵押權受有影響者，法院
    得除去或終止該租賃關係後拍賣之，民法第866 條第1 、2
    項固有明文，惟是否除去或終止該租賃關係，法律既規定「
    得」而非「應」，法院自有就個案具體情狀為斟酌、衡量之
    權。故而若存在有比除去租賃權更佳之方法可以選擇，即債
    權人如有不必除去租賃關係，而其實行抵押權亦不受影響之
    方法存在，抵押債務人不選擇該法，以避免他人受更大之損
    失，擇以除去租賃權之方法為之，難謂非屬權利之濫用，
    若經執行法院予以曉諭，仍求為除去租賃關係之拍賣方法，
    或抵押權人明知有較利於「除租」之方法可得聲請，卻故擇
    聲請「除租」，致將生有害社會經濟及他權利人，導致法律
    關係複雜化，自與正義公平有違，不應允其聲請。
二、債務人張耀崇於民國80年5 月20就伊所有坐落高雄市○○區
    ○○段818 、819 、820 、831 、836 號土地（系爭土地）
    為相對人（債權人）設定抵押權，嗣在系爭土地上興建門牌
    號碼高雄市○○區○○路145 之8 號之未保存登記廠房建物
    （下稱本件建物）。本件建物先前經高雄地方法院96年度執
    字第85552 號強制執行事件予以拍賣，抗告人於98年4 月間
    應買，同年6 月18日取得權利移轉證書（土地未一併移轉；
    過程於後述），依民法第425 條之1 規定，建物之受讓人
    （即抗告人）與讓與人（債務人張耀崇）間，在房屋得使用
    期限內，有租賃關係。相對人嗣復於99年7 月間聲請對張耀
    崇強制執行系爭經抵押權設定之土地，100 年5 月27日為第
    一次拍賣，無人應買，相對人主張各該土地因有上述之租賃
    關係存在，影響抵押物之交換價值，聲請除去租賃關係，執
    行法院司法事務官遂依民法第866 條規定於100 年6 月20日
    為除去租賃權之處分（高雄地院99年度司執字第87276 號）
    ，抗告人異議，經司法事務官、原審法官先後裁定駁回其異
    議。抗告人不服各該裁定，本院判斷如下：
  (一)抗告人所取得之本件建物，可否與債務人所有之系爭土地合
    併拍賣？
    高雄地方法院96年度執字第85552 號強制執行事件抵押債權
    人（即相對人）聲請查封債務人張耀崇之系爭土地及當時亦
    為張耀崇所有之本件建物，進行中因債務人為一部清償，相
    對人遂而撤回強制執行之聲請，然因存有其他債權人聲請併
    案執行，就土地部分，執行法院以土地有抵押權，故而認土
    地拍賣無實益視為撤回，單獨就建物於98年4 月13日起公告
    應買三個月，由第三人即抗告人聲明應買，繳清價金000000
    0 元，98年6 月18日取得權利移轉證書，已如前述，依民法
    第425 條之1 規定，抗告人就本件建物推定在得使用期間內
    ，與土地所有人即債務人存有租賃關係。按「土地所有人於
    設定抵押權後，在抵押之土地上營造建築物者，抵押權人於
    必要時，得於強制執行程序中聲請法院將其建築物與土地併
    付拍賣。但對於建築物之價金，無優先受清償之權。前項規
    定，於第866 條第2 項及第3 項之情形，如抵押之不動產上
    ，有該權利人或經其同意使用之人之建築物者，準用之」民
    法第877 條第1 項、第2 項定有明文，此規定之目的，在使
    房屋與土地能同歸一人，易於拍賣，以保障抵押權人，並簡
    化法律關係，用兼避免或減少紛爭。該併付拍賣之立法意旨
    既在調和抵押物之抵押權與用益權間之利益，使土地易於拍
    賣，保障抵押權人之權益，兼使建築物得繼續存在，因而具
    有維護公共利益之功能。建物賣得價金仍歸建物所有人，既
    同時兼顧用益權人即建物所有人之利益，是抵押土地上之建
    物是否為現建物所有人興建即非所問。故為維護抵押權人之
    利益，如抵押物所有人於抵押權設定後興建房屋，嗣將房屋
    移轉予第三人，因房屋坐落在抵押人之土地上，就土地存有
    租賃之使用權源，房屋所有人對於抵押物之用益權取得時點
    亦在不動產設定抵押權之後，該房屋之存在如於抵押權之實
    行因而受有影響，執行法院即得依聲請將該建築物併予拍賣
    ，不因該租賃關係係因租賃雙方合意或法律推定而有不同。
    抗告人於98年6 月間取得本件建物，依民法第425 條之1 第
    1 項規定，與土地所有人間，存有租賃關係，而得在土地上
    有用益之權利，依法律規定及上開說明並參考96年增訂民法
    第877 條第2 項之立法理由說明「在該不動產上有用益物權
    人或經其同意使用之人之建築物者，該權利人使用不動產之
    權利雖得先依第866 條第2 項規定予以除去，惟兼顧社會經
    濟及土地用益權人利益，該建築物允應併予拍賣為宜，但建
    築物拍賣所得價金，抵押權人無優先受償權」旨趣，執行法
    院自得將本件建物，與債務人所有之系爭抵押土地合併拍賣
    。
  (二)本件「建物和土地合併拍賣」與「除去（終止）租賃關係」
    相較，何者較害及社會經濟並不利於抗告人？
    抗告人擁有之建物所以有權坐落在系爭土地上，乃因法律上
    推定有租賃關係之故（民法第425 條之1 ），是而租賃關係
    若經確定除去，則建物占用土地即失權源，該拍賣而取得土
    地之人，若行使其基於民法第767 條所規定之權利，建物將
    被拆除，害及社會經濟及抗告人之利益，抗告人將會盡失所
    得。若將建物與土地合併拍賣，於他人買受後，抗告人縱失
    建物之事實上處分權，然因抗告人並非債務人，債權人不能
    就建物賣得價金受償，執行法院應將賣得之建物價金交付抗
    告人，即抗告人因換價處分之結果，仍保有實質之經濟利益
    ，該建物因與土地合併拍賣，同歸一人所得，建物得再為利
    用，無害及社會經濟。是二者比較結果，將「建物、土地合
    併拍賣」是較利於抗告人且無資源之利用，不害及社會經
    濟，亦免導致法律關係複雜及將來訟源之耗費，合併拍賣對
    抵押債權人（相對人）債權之受償，亦無不利，自屬不影響
    抵押權人實行抵押權之適當方法。
  (三)相對人聲請「除租」，是否為不得已之抉擇？
    相對人本件聲請對土地強制執行中，曾經聲請就抗告人之建
    物併付拍賣（見執行卷99年9 月7 日民事陳述狀及99年9 月
    29日筆錄），執行法院亦因而囑託地政機關為建物之測量及
    查封登記，並由不動產估價師估價建物0000000 元（執行卷
    附碩高字99075 號不動產估價報告書），抗告人雖曾就建物
    被查封及併付拍賣等方法不當為由，聲明異議，惟經司法事
    務官以「係出於避免法律關係複雜，衍生糾紛之法律上設計
    ，而就建物為併付拍賣，建物賣得價金係發還建物所有權人
    （指抗告人），並非就債務人之財產拍賣，兩者法律事實不
    一」，「依抵押權人查封系爭建物，以進行後續之併付拍賣
    ，於法尚無不合」為由，於100 年1 月20日駁回異議（見執
    行法院100 年度執事聲字42號卷），足見相對人知悉有聲請
    併付拍賣之執行方法可資利用。然相對人卻於100 年1 月31
    日撤回併付拍賣建物之聲請（見執行卷100 年1 月31日筆錄
    ），單獨對土地聲請拍賣，迨100 年5 月27日第一次拍賣無
    人應買後，再以租賃關係影響抵押權之實行為由，聲請除去
    租賃，顯見相對人除租之聲請，並非不得不為之抉擇。然抗
    告人所以取得建物，係因相對人先前另案聲請執行債務人張
    耀崇之本件土地、建物所肇（註：96年執字85552 號事件該
    次執行，相對人嗣雖撤回，但因有併案債權人，故仍續為執
    行；執行法院嗣以土地拍賣無實益為由，單獨賣出建物，執
    行法院是次之作法，是否允當，因非在本件審查範疇，本院
    不予論），相對人於翌年聲請執行土地，依法儘可聲請併
    為拍賣地上之建物，併拍之方法，對其抵押權之實行即不會
    受影響，已如前述。乃相對人嗣卻捨此不為（即撤回併拍之
    方法），擇而將導致抗告人權利落空，並害及社會經濟之除
    去租賃方法，所為自屬權利之濫用，上述情形具體落實在民
    法第866 條第2 項為用，法院即不應消滅該租賃關係，始符
    公允。又本件若予除租之結果，非僅甚及抗告人之利益而
    已，其將導致法律關係複雜，徒增爭訟，耗費社會資源，若
    拆除建物，亦害及社會經濟，就公、私法益均非正向。是抗
    告意旨，指摘原裁定不當，雖非盡以上情為由，然為兼顧社
    會經濟及民法第877 條第2 項立法旨趣，應認抗告求為廢棄
    ，為有理由，爰將原審法院及司法事務官所為裁定廢棄，由
    執行法院另為適法之處理。
三、依強制執行法第30條之1 ，民事訴訟法第495 條之1 第1 項
    、第492 條、第95條，裁定如主文。
中    華    民    國  100     年    10    月    14    日
                              民事第二庭
                                  審判長法官  許明進
                                  法      官  徐文祥
                                  法      官  黃國川
以上正本證明與原本無異。
相對人如不服本裁定應於送達後10日內向本院提出再抗告狀(並
按他造當事人之人數附繕本) ，並繳納再抗告費新臺幣1,000 元
。
再為抗告僅得以適用法規顯有錯誤為理由，並應委任律師為代理
人。如委任律師提起抗告者，應一併繳納抗告費。
中    華    民    國   100    年    10    月    17    日
                                  書  記  官  陳曼智
附註：
抗告人之配偶、三親等內之血親、二親等內之姻親，或抗告人為
法人、中央或地方機關時，其所屬專任人員具有律師資格並經法
院認適當者，亦得為第三審代理人。
抗告人或其法定代理人具有律師資格者及前項情形，應於提起抗
告或委任時釋明之。